臺灣高等法院刑事判決　　　　　　　　　九十一年度軍上字第二號
　　上　訴　人
　　即　被　告　甲○○
　　選任辯護人　胡文英
右上訴人，因殺人案件，不服國防部高等軍事法院九十一年法仁判字第○四○號，中
華民國九十一年三月二十七日第二審判決（起訴案號：國防部北部地方軍事法院桃園
分院檢察署九十年園偵訴字第○七一號）提起上訴，本院判決如左：
    主      文
原判決撤銷。發回國防部高等軍事法院。
    理      由
一、本件原判決認定：上訴人即被告甲○○（民國八十九年六月七日八伍，義務役）
    係前陸軍步兵第一九四旅步一營第三連一兵，入伍服役前即八十九年四月十九日
    十九時四十五分許與友人曹榮孝（非軍人，因殺人案現為司法機關審理中）於桃
    園市○○○○路咖啡店」巧遇其堂兄黃嘉賓（非軍人，同因殺人案現為司法機關
    審理中），獲告知黃嘉賓因向民人吳慶福所購買之電視解碼器無法發揮解碼功能
    要求退款、換貨未果，並與吳慶福發生爭執，黃嘉賓欲邀約被告甲○○陪同向吳
    慶福要求退款，並提議邀被告之友即曹榮孝共三人一同前往理論，黃民並表示如
    吳慶福仍不肯退款、換貨，即要「教訓」吳慶福，三人遂共同基於傷害人身體之
    犯意聯絡，於當日二十一時四十五分許，由黃嘉賓駕駛：ＬＣ－九五四三號紅色
    自用小客車搭載被告、曹榮孝，前往桃園縣蘆竹鄉○○路○段與南工路附近即吳
    慶福以車號：ＦＭ－三八四九號小客車所擺設之攤販處，將該小客車停放在吳慶
    福上址攤販處前，先由黃嘉賓下車與吳慶福商談退款事宜，因吳慶福不允，二人
    遂起爭執，黃嘉賓乃以行動電話通知在小客車內等候之被告、曹榮孝下車，被告
    攜帶黃嘉賓所有，置於車內之鋁製手電筒下車，而曹榮孝見狀旋即亦隨之持黃嘉
    賓所有置於小客車內之鋁製球棒下車，曹榮孝下車後順著行人道，沿著上開吳慶
    福所有小貨車前方（原判決記載小貨車『後』方，惟此部分經臺灣高等法院九十
    年度上訴字第三三○六號刑事判決查證詳明），走至吳慶福身後，被告則沿著上
    開小貨車走至吳慶福左前方，並質問吳慶福：東西買了無法發揮功能，為何不能
    退錢？吳慶福聞之隨即（以台語）大聲回應：沒你的事情，你說什麼？並以腳踢
    甲○○腹部一腳。是時被告暨曹榮孝在客觀上均能預見以鋁製手電筒、鋁球棒等
    鈍器敲擊人體頭部，除將造成硬腦膜下出血及腦水腫等傷害，並足以致命，曹榮
    孝見狀竟因一時氣憤，且在被告眼色暗示下，即雙手持鋁球棒朝吳慶福頭部揮擊
    一下後，吳慶福因突受重擊，身體乃往前彎下，黃嘉賓見狀欲拉開曹榮孝時，曹
    榮孝復再朝吳慶福頭部揮擊一下；此時，被告亦持鋁製手電筒朝吳慶福頭部敲擊
    三、四下，致吳慶福受有左前額三處擦傷，分別為一乘○．五公分、．五乘○．
    五公分及二乘○．七公分，左顴部近眼角處二乘一公分擦傷一處，左頂部頭皮處
    並有二處撕裂傷，其大小分別為四乘○．五公分及三乘一公分，右左側胸部近腋
    下淺紫綠色瘀斑，大小約為四乘三公分及五乘七公分，背部三乘二．五公分擦傷
    一處，右肘部三公分擦傷一處，右手第二手指背面三乘一公分瘀傷一處等傷害。
    被告、黃嘉賓、曹榮孝見狀即搭乘上車，黃嘉賓則返回家中。而吳慶福經送往桃
    園敏盛醫院，再轉送行政院衛生署桃園醫院急救，延至翌（二十）日十一時許，
    因頭部鈍器傷，導致硬腦膜下出血及腦水腫，合併引起延腦受壓迫造成中樞神經
    休克而死亡之犯罪事實。係審認被告使眼色要曹榮孝持棒球鋁棒毆擊被害人吳慶
    福之頭部，而被告亦以所持手電筒敲擊被害人頭部三、四下，致被害人受有前開
    傷害並因而死亡，原判決以被告與被害人並不相識，亦無仇隙，其初始動機，意
    在教訓被害人，並未謀議要殺害被害人，因而認被告無殺人之故意，所為僅應成
    立刑法第二百七十七條第二項（前段）之傷害致死罪。認國防部北部地方軍事法
    院桃園分院變更軍事檢察官殺人罪之起訴法條，改依傷害致死罪處斷，量處被告
    有期徒刑玖年，核無不當，因而駁回被告及軍事檢察官之上訴，固非無見。
二、上訴意旨略以：原判決認定被告手持鋁製手電筒敲擊被害人，但理由欄並無列舉
    證據，證明被告有此所為，原判決理由顯有不備等語。惟查頭部係人身要害，以
    鋁製手電筒、鋁球棒之鈍器敲擊人之頭部，當會造成被毆者傷害之結果，重擊位
    置稍有閃失偏差，更有發生死亡結果之可能，被告為成年人，客觀上自有預見之
    可能。本件被告甲○○及曹榮孝見被害人態度強硬，並腳踢甲○○，曹某一時氣
    憤乃以所持鋁棒毆擊被害人後腦，於黃嘉賓阻止後，仍於被害人不支而彎下身後
    ，繼續棒擊被害人頭部，甲○○並以鋁製手電筒猛敲被害人頭部多次，被告亦知
    以鋁棒、手電筒擊打被害人頭部足以致死（本院九十一年上更(一)字第一九五號判
    決參照），足見被告主觀上預見被害人將因其等之攻擊而生死亡之結果，卻仍執
    意為之，則被害人死亡之結果是否不違背被告之本意，能否謂被告無殺害被害人
    之不確定故意，自均有待斟酌。原判決認被告無殺人之故意，非無研球之餘地。
    同案被告曹榮孝，業經本院以九十一年度上更(一)字第一九五號判決認定犯殺人罪
    ，量處有期徒刑拾年在案，此有該判決正本附卷可佐。原法院就相同之犯罪事實
    與本院前開判決為不同之認定，稽之前開說明，尚有應調查之處。被告上訴指摘
    原判決理由認定被告持手電筒敲擊被害人頭部，惟並未列舉所憑之證據、事實與
    理由顯有矛盾，指摘原判決不當，經核尚非無理由，且原判決尚有前開可議之處
    ，自應由本院將原判決撤銷，發回原法院更為適當之處理，以免同一案件，判決
    結果兩歧。
三、據上論斷，應依軍事審判法第二百零六條第一項、第一百七十九條，刑事訴訟法
    第三百九十七條、第四百零一條，判決如主文。
中    華    民    國    九十一    年      六        月      七          日
                        臺灣高等法院刑事第四庭
              審判長法  官  蔡  永  昌
                                  法  官  徐  昌  錦
                                  法  官  陳  榮  和
右正本證明與原本無異。
不得上訴。
                                  書記官  劉  麗  芬
中    華    民    國    九十一    年      六        月      十一        日
